臺北高等行政法院判決　　　　　　　　　　　　　　　九十年度訴字第一○五四號
　　　　　　　　　　　　　　　.
　　原　　　告　甲○○
　　訴訟代理人　丁○○
　　被　　　告　中央健康保險局
　　代　表　人　張鴻仁總經理.
　　訴訟代理人　丙○○
　　　　　　　　乙○○
　　　　　　　　戊○○
右當事人間因全民健康保險事件，原告不服行政院衛生署中華民國八十九年十二月四
日衛署訴字第０八九００一八二八一號訴願決定，提起行政訴訟。本院判決如左：
　　主  文
原告之訴駁回。
訴訟費用由原告負擔。
　　事  實
一、事實概要：原告於全民健康保險民國（下同）八十四年三月一日開辦時即為友鼎
    企業有限公司（下稱友鼎公司，核准設立登記日期為七十六年一月十二日）負責
    人，依規定原告自是日起應以該公司負責人身分以第一類第四目被保險人身分（
    即雇主或自營業主）參加全民健康保險，惟原告卻於花蓮縣汽車修理業職業工會
    以第二類被保險人身分加保，與全民健康保險法第十二條：「第一類被保險人不
    得為第二類及第三類被保險人」之規定不符。嗣原告於八十九年四月二十四日檢
    具投保單位（友鼎公司）成立申報表及雇主（即原告）投保轉入申報表函寄被告
    東區分局，申請成立投保單位及辦理原告暨員工劉士平、劉勝賀等三人之加保手
    續，經被告東區分局查核發現，除先由經辦人員電告原告應追溯自八十四年三月
    一日起以友鼎公司負責人身分加保外，並核定友鼎公司追溯自八十四年三月一日
    投保單位成立，及原告應追溯自同日起於友鼎公司以負責人身分（即雇主或自營
    業主）加保，乃於八十九年四月二十八日以健保東承字第００七號簡復表及八十
    九年五月四日以健保東承字第八九０００一四一號書函將上開核定意旨及追溯加
    保之保險費於核計八十九年四月份保險費時一併補收之意旨通知友鼎公司，並請
    原告洽花蓮縣汽車修理業職業工會辦理在該工會誤以第二類被保險人身分加保期
    間保險費退費事宜（被告分支機構之書函，應視為被告之核定處分）。原告不服
    被告之核定，向全民健康保險保險爭議審議委員會申請審議，經該會以（八九）
    權字第一一五０三號審定書駁回其申請審議。原告猶不服，提起訴願，亦遭駁回
    ，遂向本院提起本件行政訴訟。
二、兩造聲明：
　(一)原告聲明求為判決：訴願決定、審議審定及原處分均撤銷。
　(二)被告聲明求為判決：駁回原告之訴。
三、兩造之爭點：
　　原告是否應追溯自八十四年三月一日起以友鼎公司負責人身分（即雇主或自營業
    主）參加全民健康保險？
甲、原告主張之理由：
　一依據憲法第一百五十五條第一段規定「國家為謀社會福利，應實施社會保險制度
　　。」所稱社會保險包括全民健康保險、勞工保險、公務人員保險、軍人保險、私
　　立學校教職員保險、農民健康保險、學生團體保險、其他經主管機關會同相關目
　　的事業主管機關認定之社會保險。
　二依據行政程序法第四條規定「行政行為應受法律及一般法律原則之拘束」又該法
　　第七條第一項第二款規定「有多種同樣能達成目的之方法時，應選擇對人民權益
　　損害最少者。」第十條規定「行政機關行使裁量權，不得逾越法定之裁量範圍，
　　並應符合法規授權之目的。」依據行政院勞工委員會九十年一月二十九日台九十
　　勞保二字第０００二五五六號函釋准以自營作業職業工會會員由所屬本業職業工
　　會申報加保，不受辦理營業（利）登記之限制。
　三依上開意旨，被告機關卻依公司法設立之有限公司組織型態為由要求原告應依該
　　法第一類身分加保而不得依第二類身分加保，且應補繳八十四年三月至八十九年
    三月保險費與法不符，特予指明。
　四綜上所述，原告訴請理由，完全符合法定加保要件。依據行政程序法第九條規定
　　「行政機關就該管行政程序，應於當事人有利及不利之情形，一律注意。」但爭
　　議審議委員會、原訴願機關皆未詳查及任何相關的引證資料，率爾以主觀的認定
　　駁回本案，顯然不合理且不當。為此謹請判決如訴之聲明。
乙、被告主張之理由：
　一按「被保險人分為下列六類：一、第一類：．．．（四）雇主或自營業主：．．
　　．二、第二類：（一）無一定雇主或自營作業而參加職業工會者。」、「本法第
　　八條第一項第一款第四目所稱「雇主」，指僱用員工之民營事業事業主或事業經
　　營之負責人」及「．．．同一類具有二種以上被保險人資格者，應以其主要工作
　　之身分參加本保險」、「第一類被保險人不得為第二類及第三類被保險人；第二
　　類被保險人不得為第三類被保險人；第一類至第三類被保險人不得為第四類及第
　　六類被保險人。」、「具有中華民國國籍，符合下列各款規定資格之一者，得參
　　加本保險為保險對象：一、．．．參加本保險前四個月繼續在臺灣地區設有戶籍
　　者」、「符合第十條規定之保險對象，除第十一條所定情形外，應一律參加本保
　　險」、「投保單位應於保險對象合於投保條件之日起三日內，向保險人辦理投保
　　」、「保險對象不依本法規定參加本保險者，處新臺幣三千元以上一萬五千元以
　　下罰鍰，並追溯自合於投保條件之日起補辦投保，於罰鍰及保險費未繳清前，暫
　　不予保險給付」、「保險對象違反第十二條規定參加保險者，除追繳短繳之保險
　　費外，並處新臺幣三千元以上一萬五千元以下罰鍰」。分別為本法第八條、本法
　　施行細則第五條及第十八條、本法第十二條第一項、第十條第一項第一款、第十
　　一條之一、第十六條前項、第六十九條第一項及第六十九條之一所明定。
　二本案原告以被告東區分局追溯原告自合於投保條件之日（即八十四年三月一日）
　　起以雇主身分加入健保，有違行政程序法並嚴重影響其權益，並依據行政院勞工
　　委員會九十年一月二十九日台九十勞保二字第０００二五五六號函釋：「．．．
　　勞工如依規定取得職業工會會員資格者，．．．准以自營作業職業工會會員由所
　　屬職業工會申報加保，不受辦理營業（利）登記之限制。」，主張其以職業工會
　　會員身分參加勞保，符合全民健康保險法所定第二類被保險人加保要件。惟依據
　　本保險主管機關行政院衛生署八十五年十月三十日衛署健保字第八五０五五三五
　　二號函釋「有關獨立從事物品製造加工之體力技術勞動並兼銷售獲致報酬之職業
　　勞工，依法應辦理營業（利）登記且未僱用有酬人員幫同工作者，若該等人員已
　　依規定取得職業工會會員資格，應以第二類被保險人身分，以其所屬之職業工會
　　參加健保．．．。」，所謂獨立從事物品製造加工之體力技術勞動並兼銷售獲致
　　報酬之職業勞工，應以獨立從事物品製造加工為其主要工作項目，銷售工作為兼
　　營，且除未僱用有酬人員幫同工作外，亦無其他人出資情形始稱「獨立從事物品
　　製造加工者」。查本案原告所負責之友鼎公司係依公司法設立之有限公司組織型
　　態，領有經濟部公司執照及花蓮縣政府營利事業登記證，按其營利事業登記證內
　　容，記載之登記營業項目包括機械、汽車、五金及零件等之買賣進出口貿易業務
　　、國內外廠商產品報價投標及銷售業務，均為銷售買賣，縱實際有從事勞動加工
　　，亦僅因銷售買賣業務所需，非其主要工作，況依其公司成立時之公司法規定，
　　有限公司之股東應有五人以上二十一人以下，是以，原告非屬前開函釋之獨立從
　　事物品製造加工之體力技術勞動並兼銷售獲致報酬之職業勞工，不得以第二類職
　　業工會會員身分參加全民健康保險。
　三姑不論原告過去如何取得職業工會會員身分而以職業勞工身分參加勞保，原告自
　　本保險八十四年三月一日開辦迄今，既為友鼎公司負責人，依本法規定即應以該
　　公司負責人（雇主）身分，辦理第一類被保險人身分加保。被告東區分局核定原
　　告應追溯自八十四年三月一日起，以友鼎公司雇主身分加保，並應補繳追溯八十
　　四年三月至八十九年三月保險費金額新台幣六五、六五一元，洵無違誤，更無違
　　行政程序法之規定。原告主張八十四年三月至八十九年三月期間應維持以第二類
　　被保險人身分加保，與規定有違，實不足採。
　四綜上結論，本案原告所訴顯無理由，請依法駁回原告之訴，至本案訴訟費亦請依
　　法裁判由原告負擔。
　　理  由
一、按「被保險人分為下類六類：一、第一類：（一）．．．。（四）雇主或自營作
    業者．．．二、第二類：（一）無一定雇主或自營作業而參加職業工會者。」「
    第一類被保險人不得為第二類及第三類被保險人．．．。」分別為八十四年三月
    一日開辦時全民健康保險法第八條第一項第一款第四目、第二款第一目及第十二
    條第一項前段所明定。八十八年七月十五日修正公布之同法第八條條文則將上開
    第一類之「雇主或自營作業者」修正為「雇主或自營業主」，以便與第二類之「
    自營作業而參加職業工會者」相區別，惟無論「雇主或自營作業者」及「雇主或
    自營業主」，其範圍解釋上應屬一致。蓋為防止自營作業者閃避以第一類之「雇
    主或自營作業者」身分加保，而參加職業工會俾便取得第二類被保險人身分，減
    輕保費負擔之流弊，所謂「自營作業而參加職業工會者」當中之「自營作業者」
    範圍自應加以限縮，故同法施行細則第六條規定「本法第八條第一項第二款第一
    目所稱自營作業者，指獨立從事勞動或技藝工作獲致報酬，且未僱用有酬人員幫
    同工作者」，即係本於斯旨。而第一類之「雇主或自營作業者」當中之「自營作
    業者」，其範圍即無加以限縮之必要，解釋上應與「自營業主」相當。
二、查原告於八十四年三月一日全民健康保險開辦前即為友鼎公司負責人，公司組織
    為「有限公司」，惟原告卻於花蓮縣汽車修理業職業工會以第二類被保險人身分
    加保。嗣原告於八十九年四月二十四日檢具投保單位（友鼎公司）成立申報表及
    雇主（即原告）投保轉入申報表函寄被告東區分局，申請成立投保單位及辦理原
    告暨員工劉士平、劉勝賀等三人之加保手續，經被告東區分局查核發現，除先由
    經辦人員電告原告應追溯自八十四年三月一日起以友鼎公司負責人身分加保外，
    並核定友鼎公司追溯自八十四年三月一日投保單位成立，及原告應追溯自同日起
    於友鼎公司以負責人身分（即第一類第四目雇主或自營業主）加保，乃於八十九
    年四月二十八日以健保東承字第００七號簡復表及八十九年五月四日以健保東承
    字第八九０００一四一號書函將上開核定意旨及追溯加保之保險費於核計八十九
    年四月份保險費時一併補收之意旨通知友鼎公司，並請原告洽花蓮縣汽車修理業
    職業工會辦理在該工會誤以第二類被保險人身分加保期間保險費退費事宜。原告
    不服被告之核定，向全民健康保險保險爭議審議委員會申請審議，經該會以（八
    九）權字第一一五０三號審定書駁回其申請審議。原告猶不服，提起訴願，亦遭
    駁回，遂向本院提起本件行政訴訟，主張其雖為公司負責人，事實上為個人替客
    戶修理噴射泵浦及空壓機械，並未僱用有酬人員幫同工作，且已參加職業工會，
    依據勞工保險條例第六條第一項第七款規定，以自營作業之職業工會會員身分參
    加勞工保險，亦應符合全民健康保險法第八條第一項第二款第一目資格加保，被
    告核定原告應追溯自合於投保條件之日（即八十四年三月一日）起以雇主或自營
    業主身分加入健保，及追溯補繳保險費，有違行政程序法，嚴重影響其權益，並
    引據行政院勞工委員會九十年一月二十九日台九十勞保二字第０００二五五六號
    函釋：「．．．勞工如依規定取得職業工會會員資格者，．．．准以自營作業職
    業工會會員由所屬本業職業工會申報加保，不受辦理營業（利）登記之限制。」
    認其以職業工會會員身分參加勞保，符合全民健康保險法所定第二類被保險人加
    保要件云云。
三、惟按全民健康保險法及勞工保險條例各有其立法目的及規範對象，主管機關亦復
    不同，就相同名詞之解釋本難求其一致，亦無求其一致之必要。勞工保險條例第
    六條第一項第七款，固有「年滿十五歲以上、六十歲以下之勞工，無一定雇主或
    自營作業而參加職業工會者，應以其所屬團體為投保單位，參加勞工保險為被保
    險人」之規定，但就雇主而言，僅限於實際從事勞動之雇主得以自願方式參加勞
    工保險（勞工保險條例第八條第一項第三款參照），並無類似全民健康保險法第
    八條第一項，強制「雇主或自營業主」以第一類被保險人身分參加全民健康保險
    之規定。且無一定雇主或自營作業而參加職業工會者參加全民健康保險，並無年
    齡之限制，勞工保險卻限於「年滿十五歲以上、六十歲以下」。可見勞工保險條
    例既無「自營業主」參加勞工保險之規範類型，基於保障勞工生活、促進社會安
    全之立法目的，主管機關即難免於擴大「自營作業者」之概念範疇，使其於參加
    職業工會後，得以其所屬職業工會為投保單位，參加勞工保險。而全民健康保險
    法既有「雇主或自營業主」以第一類被保險人身分參加全民健康保險之規定，即
    無必要擴大「自營作業而參加職業工會者」當中「自營作業者」之概念範疇。查
    本件係屬全民健康保險法被保險人身分之爭議，原告援引勞工保險條例有關「自
    營作業而參加職業工會者」之函釋，作為其主張其應適用全民健康保險法第二類
    被保險人身分之依據，尚屬扞格難行。參以全民健康保險主管機關行政院衛生署
    八十五年十月三十日衛署健保字第八五０五五三五二號函釋「有關獨立從事物品
    製造加工之體力技術勞動並兼銷售獲致報酬之職業勞工，依法應辦理營業（利）
    登記且未僱用有酬人員幫同工作者，若該等人員已依規定取得職業工會會員資格
    ，應以第二類被保險人身分，以其所屬之職業工會參加健保．．．。」，所謂獨
    立從事物品製造加工之體力技術勞動並兼銷售獲致報酬之職業勞工，揆諸首揭說
    明之意旨，應以獨立從事物品製造加工為其主要工作項目，銷售工作為兼營，且
    除未僱用有酬人員幫同工作外，亦無其他人出資情形為限。查本案原告所負責之
    友鼎公司係依公司法設立之有限公司組織型態，領有經濟部公司執照及花蓮縣政
    府營利事業登記證，按其營利事業登記證內容，記載之登記營業項目包括機械、
    汽車、五金及零件等之買賣進出口貿易業務、國內外廠商產品報價投標及銷售業
    務，均為銷售買賣，縱實際有從事勞動加工，亦僅因銷售買賣業務所需，非其主
    要工作，況依其公司成立時之公司法規定，有限公司之設立應有股東五人以上二
    十一人以下之出資，故原告非屬前開函釋之獨立從事物品製造加工之體力技術勞
    動並兼銷售獲致報酬之職業勞工，堪以認定，其自不得以第二類職業工會會員身
    分參加全民健康保險。姑不論原告過去取得職業工會會員而以職業勞工身分參加
    勞工保險，是否適法，原告於八十四年三月一日全民健康保險開辦迄今，既均為
    友鼎公司負責人，揆諸前開說明，原告即應以該公司負責人即第一類被保險人「
    雇主或自營業主」身分加保。
四、綜上所述，被告核定原告應追溯自八十四年三月一日起，以友鼎公司負責人即第
    一類被保險人「雇主或自營業主」身分加保，並應補繳八十四年三月至八十九年
    三月保險費，於法並無不合，審議審定及訴願決定遞予維持，均無違誤，原告起
    訴意旨，仍執前詞及個人主觀之見解，主張其於八十四年三月至八十九年三月期
    間應維持以第二類被保險人「職業工會會員」身分加保云云，請求撤銷訴願決定
    、審議審定及原處分，為無理由，應予駁回。
據上論結，本件原告之訴為無理由，爰依行政訴訟法第九十八條第三項前段，判決如
主文。
中　　華　　民　　國　　九十一　　　年　　　十　　　　月　　   三　 　　日
                                  臺北高等行政法院  第三庭
                                            審判長  法  官　姜素娥
      　　　　　　　　　　　　　　　　　　　　      法　官　陳國成
      　　　　　　　　　　　　　　　　　　　　      法　官　林文舟
右為正本係照原本作成。
如不服本判決，應於送達後二十日內，向本院提出上訴狀並表明上訴理由，如於本判
決宣示後送達前提起上訴者，應於判決送達後二十日內補提上訴理由書（須按他造人
數附繕本）。
中　　華　　民　　國　　九十一　　　年　　　十　　　　月　　   三　 　　日
                                                    書記官  余淑芬
